臺灣彰化地方法院民事判決　九十二年度重訴字第二二三號
　　原　　　告　丙○○
　　訴訟代理人　徐盛國律師
　　被　　　告　彰化縣政府
　　法定代理人　乙○○
　　被　　　告　彰化縣立平和國民小學
　　法定代理人　甲○○
　　訴訟代理人　黃秀蘭律師
右當事人間請求返還土地等事件，本院於民國九十三年五月二十五日言詞辯論終結，
判決如左：
    主    文
被告彰化縣政府應將坐落彰化縣彰化市○○段南郭小段五三八之一地號土地上如附圖
所示編號(1)部分面積０．００二六公頃，及同段五三八之二地號土地上如附圖所示編
號(2)部分面積０．０一一一公頃之二層樓教室拆除，暨將上開五三八之一地號、面積
０．０五七二公頃及同段五三八之二地號、面積０．０五七一公頃土地全部騰空、遷
讓返還原告，並自民國九十二年十月十七日起至拆除地上物、將土地騰空、返還原告
之日止，按月給付原告新台幣參萬伍仟零伍拾貳元。
被告彰化縣立平和國小應將坐落彰化縣彰化市○○段南郭小段五三八之一地號、五三
八之二地號土地遷讓返還原告，並自民國九十二年十月十七日起至返還土地之日止，
按月給付原告新台幣參萬伍仟零伍拾貳元。
第一、二項所命給付，如其中一被告已為履行，其他被告於給付之範圍內同免責任。
原告其餘之訴駁回。
訴訟費用由被告負擔。
本判決原告勝訴部分，於原告以新台幣捌佰萬元供擔保後，得假執行。但被告如以新
台幣貳仟肆佰萬參仟元為原告預供擔保，得免為假執行。
原告其餘假執行之聲請駁回。
    事實及理由
一、原告主張：坐落彰化縣彰化市○○段南郭小段五三八之一地號面積０．０五七二
    公頃土地，及同段五三八之二地號、面積０．０五七一公頃等二筆土地（下稱系
    爭土地）為原告所有，被告彰化縣政府及其所轄之被告彰化縣立平和國民小學（
    下稱被告平和國小）無正當權源占用系爭土地，依民法第七百六十七條規定，原
    告自得本於所有人物上請求權，請求被告將土地騰空、遷讓返還與原告。又依土
    地徵收條例第五十八條第五項規定，政府依法徵用人民所有之土地時，依法每年
    尚應依公告土地現值百分之十計算補償費給付予被徵用人，則政府非法占用人民
    所有之土地時，更得類推適用該法之規定請求政府給付按公告土地現值百分之十
    計算相當於地租之損害金，爰依侵權行為及不當得利之法律關係（選擇合併），
    請求被告自起訴狀繕本送達翌日起至拆除地上物，將土地騰空、遷讓返還與原告
    之日止，按月給付原告新台幣（下同）二十萬零二十五元之損害金（公告現值每
    平方公尺二萬一千元）。若認原告上開主張無理由，依土地法第一百零五條準用
    同法第九十七條規定，被告應按申報地價（每平方公尺三千六百八十元）百分之
    十計算相當於地租之損害金，即每月應給付原告三萬五千零五十二元等語。並聲
    明：(一)被告應將系爭五三八之一地號土地上如附圖所示編號(1)部分面積０．００
    二六公頃及系爭五三八之二地號土地上編號(2)部分面積０．０一一一公頃之建物
    拆除，並將系爭土地全部騰空、遷讓返還原告。(二)被告應自起訴狀繕本送達翌日
    起至拆除地上物，將土地騰空、遷讓返還予原告之日止，按月給付原告二十萬零
    二十五元。(三)前二項聲明，被告之一若為給付，其他被告於此給付之範圍，同免
    責任。(四)願供擔保，請准予宣告免為假執行。
二、被告則以：系爭土地係彰化市公所於四十六年向地主價購，價款已付清，嗣因承
    辦土地過戶之代書葉萬丁死亡，其保管之文件遺失，致未能辦妥所有權移轉登記
    手續，彰化市公所於五十一年間將系爭土地撥歸為被告平和國小校地，且系爭土
    地原所有權人林玉柱、林敏聰、林錦雲、林錦華曾於六十二年間書立土地使用權
    證明書予被告平和國小供申請營造執照使用，原告縱由林錦雲、林錦華處受讓系
    爭土地，仍應受該土地使用權證明書之效力拘束，被告平和國小使用系爭土地並
    非無權占有。又系爭土地之提供被告平和國小建設與利用，係屬公權力之行為，
    政府提供校地供被告平和國小使用之意思表示，更為行政處分，在行政處分未被
    撤銷前，司法機關不能否認其效力，是在行政處分仍有效之前提下，被告平和國
    小使用系爭土地應非無權占用。另行使公權力因故意過失不法侵人民權利，只能
    依國家賠償之規定及程序請求，殊無依民法之規定就行使公權力之行為請求賠償
    ，系爭土地由彰化市公所價購後撥歸被告平和國小管理使用，是國家為應行完成
    之公共任務，故其行為係屬具有公法性質之行政行為，故縱若被告彰化縣政府主
    辦該事物之公務員於將系爭土地撥歸被告平和國小管理使用之過程，縱認未有價
    購情事，則係政府機關漏未對系爭土地辦理徵收，原告應依循國賠程序救濟，其
    依民法侵權行為及不當得利等規定請求相當租金之損害金之給付，於法未合等語
    資為抗辯。並聲明：(一)原告之訴及假執行聲請均駁回。(二)如受不利判決，願供擔
    保請准免為假執行。
三、兩造不爭執之事實：
（一）系爭土地為原告所有，現為被告平和國小之校地，系爭五三八之一地號土地上
      如附圖所示編號(1)部分面積０．００二六公頃，及系爭五三八之二地號土地上
      如附圖所示編號(2)部分面積０．０一一一公頃土地上建有二層樓教室，其餘則
      為空地使用。
（二）系爭土地係分割自同段五三八地號土地，該五三八地號土地於四十四年間之土
      地所有權人為林金能及林玉柱，應有部分各二分之一，迄至四十四年九月二日
      ，林聰敏、林錦雲、林錦華繼承原所有權人林金能應有部分，嗣因分割而增加
      系爭二筆土地及五三八之三、五三八之四、五三八之五地號等土地。
（二）系爭建物係六十一年十月四日由彰化縣政府建設局核發建築執照而興建，建築
      執照上所載業主姓名為「彰化市長賴志騰」，於六十三年七月十九日及同年七
      月二十七日由彰化縣政府建設局核發建築物使用執照，業主姓名為「彰化市平
      和國小校長黃克紹」，財產歸屬係記錄在彰化縣有財產登記卡，登記為縣有房
      屋，被告平和國小為使用機關。
四、得心證之理由：
（一）無權占有部分：
　　　按所有人對於無權占有或侵奪其所有物者，得請求返還之，對於妨害其所有權
      者，得請求除去之，民法第七百六十七條定有明文。又以無權占有為原因，請
      求返還所有物之訴，被告對原告就其物有所有權存在之事實無爭執，而僅以非
      無權占有為抗辯者，原告於被告無權占有之事實，無舉證責任，被告自應就其
      取得占有，係有正當權源之事實證明之。本件被告就原告為系爭土地所有人之
      事實並不爭執，惟辯稱被告平和國小非無權占有使用系爭土地，則依上開說明
      ，被告即應就其取得占有係有正當權源之事實證明之。經查：
　１．被告辯稱系爭土地係彰化市公所於四十六年向地主價購後交付被告平和國小使
      用，價款已付清云云，固據其提出土地登記簿謄本、彰化市公所函及所附核發
      支付書備查簿、遷建價購私有土地清冊、彰化縣政府函等為證。原告對該土地
      登記謄本之真正固不爭執，惟否認訴外人彰化市公所購買系爭土地之事實。按
      文書之證據力，有形式上證據力與實質上證據力之分。前者係指真正之文書即
      文書係由名義人作成而言；後者則為文書所記載之內容，有證明應證事實之價
      值，足供法院作為判斷之依據而言。形式上證據力，因其為私文書或公文書而
      分別依民事訴訟法第三百五十七條、第三百五十八條或第三百五十五條規定決
      之。文書之實質上證據力，則由法院根據經驗法則，依自由心證判斷之。查原
      告所提上開彰化市公所及被告彰化縣政府之公文，與所附購買土地之清冊等文
      書，係被告彰化縣政府或需用土地機關彰化市公所制作，並無其他買賣之文書
      或土地所有權人收受價金之簽收資料，自不得以上開文書係公文書，即認其記
      載具實質之證據力，至被告雖辯稱系爭土地因承辦代書葉萬丁死亡，致相關文
      件遺失未能辦竣土地所有權移轉登記云云，然此為原告所否認，被告復未舉證
      以實其說，自難以此認系爭土地確係彰化市公所購買後交付被告平和國小使用
      ，被告上開所辯，要難採信。
　２．被告雖又辯稱系爭土地原所有權人林玉柱、林敏聰、林錦雲、林錦華曾於六十
      二年間書立土地使用權證明書予被告平和國小供申請營造執照使用，原告縱由
      林錦雲、林錦華受讓系爭土地，仍應受該土地使用權證明書之效力拘束，被告
      平和國小使用系爭土地並非無權占有云云，並提出土地登記簿謄本及土地使用
      權證明書為證。然原告否認伊係向林錦雲、林錦華買受系爭土地，並否認原告
      提出之土地使用權證明書之真正，則該證明書既為私文書，被告並未證明該文
      書之真正，其辯稱已得原土地所有權人同意而使用系爭土地云云，即乏實據，
      而無可採。又被告既未明證明其係得系爭土地原所有權人之同意而使用系爭土
      地，其辯稱原告應受該土地使用權證明書效力拘束乙節是否可採，自無審酌之
      必要。
　３．至被告雖辯稱系爭土地之提供被告平和國小建設與利用，係政府之行政處分，
      在行政處分未被撤銷前，司法機關不能否認其效力，被告平和國小使用系爭土
      地應非無權占用云云。惟按原告以私權侵害為理由，對於行政官署提起除去侵
      害或損害賠償之訴者，既為私法上之法律關係，縱被告以基於行政處分，不負
      民事上之責任為抗辯，亦不得謂其事件非民事事件，此際法院應就被告主張之
      行政處分是否存在，有無效力而為審究，如其處分確係有存在，雖內容有不當
      或違法，在上級官署未依訴願程序撤銷以前，司法機關固亦不能否認其效力，
      反之，若該處分為權限外之行為，應認為無效時，則其因此所生之損害自不能
      不負賠償責任（最高法院五十二年度台上字第六九四號判例參照）。查本件由
      被告辯稱：系爭土地係由彰化市公所購買後交由被告平和國小使用，原所有權
      人林玉柱、林敏聰、林錦雲、林錦華並曾於六十二年間出具土地使用權證明書
      予被告平和國小等情，參以被告所提前開公文書，可認被告係以買賣方式處理
      被告平和國小之校地事宜，尚難認有何行政處分存在，被告所辯，要無可採。
　４．又系爭建物係登記為彰化縣之縣有財產，使用機關為被告平和國小，為兩造所
      不爭執，堪認系爭土地係由彰化縣政府交付被告平和國小管理使用，被告平和
      國小為直接占有人，被告彰化縣政府為間接占有人，則被告彰化縣政府既未證
      明其有何使用系爭土地之權利，其占有使用系爭土地，並在地上建築教室，即
      屬無權占有，被告平和國小使用系爭土地，亦不能認有合法權源。從而，原告
      依民法第七百六十七條規定，本於所有權作用，請求被告彰化縣政府拆除地上
      物暨返還系爭土地，並請求被告平和國小返還系爭土地，自屬有據，應予准許
      。惟系爭土地上之二層樓教室為被告彰化縣政府之縣有房屋，尚難認被告平和
      國小有事實上處分權，則原告請求被告平和國小拆除系爭土地上之建物，即有
      未合，應予駁回。
（二）不當得利部分：
　１．按無法律上之原因而受利益，致他人受損害者，應返還其利益，民法第一百七
      十九條定有明文。又無權占有他人土地，可能獲得相當於租金之利益為社會通
      當之觀念，最高法院六十一年台上字第一六九五號著有判例可資參照。本件被
      告占有使用系爭土地並無合法權源，則原告主張被告無權占用系爭房地，受有
      相當於租金之利益，致原告受有相當於租金之損害，請求被告給付自起訴狀繕
      本送達翌日起至拆除系爭土地上建物，將系爭土地遷讓交還原告之日止，按月
      給付不當得利等語，自屬有據。至被告雖辯稱系爭土地由彰化市公所價購後撥
      歸被告平和國小管理使用，係屬具有公法性質之行政行為，本件縱認未有價購
      情事，則係政府機關漏未對系爭土地辦理徵收，原告應依循國家賠償程序救濟
      云云，惟被告既辯稱系爭土地係彰化市公所向原地主購買等語，且依被告所提
      彰化市公所與被告彰化縣政府往來公文記載，彰化市政府曾於五十年五月十二
      日向彰化縣政府函查為何省政府只核准彰化市○○路○○道路之道路徵收，而
      平和國小建校用地部分卻未提及是否辦理徵收等語，被告彰化縣政府於五十年
      十一月十八日函覆略以：本案土地應照規定辦理產權移轉登記勿庸辦理徵收等
      語，此有被告所提彰化市公所及彰化縣政府之公文可稽，益可認被告彰化縣政
      府係以購地方式將系爭土地列為被告平和國小之校地，並與是否漏末徵收無涉
      ，是被告上開所辯，為無可取。
　２．又按城市地方房屋之租金，依土地法第九十七條第一項規定，以不超過土地及
      其建築物申報總價額年息百分之十為限；而土地法第九十七條第一項關於基地
      計收租金之規定，於請求返還相當於租金利益之事件，當亦可據為計算利益之
      標準（參照最高法院四十九年台上字第一二三０號判例）。基地租金之數額，
      除以基地申報地價為基礎外，尚須斟酌基地之位置，工商業繁榮之程度，承租
      人利用基地之經濟價值及所受利益等項，並與鄰地相比較，以為決定（最高法
      院六十八年台上字第三０七一號判例參照）。經查，系爭土地位於彰化市區，
      西邊為中正路，交通方便，業經本院履勘現場製有勘驗筆錄可按，參以土地登
      記謄本所載，系爭土地為建地，公告現值達每平方公尺二萬一千元等情，則以
      系爭土地申報總價年息百分之十為計算損害金之標準應為相當。至原告雖主張
      係政府機關占有系爭土地，應類推適用土地徵收條例第五十八條第五項規定，
      按土地公告現值土地百分之十計算相當於地租之損害金云云，惟本件原告起訴
      請求者係屬私法上之法律關係，殊無因被告係政府機關及學校而異其處理，其
      上開主張，尚無可採。是依上開計算損害金之標準，系爭二筆土地面積為一一
      四三平方公尺，申報地價為每平方公尺三千六百八十元，其價值為四百二十萬
      六千二百四十元，年息百分之十為四十二萬零六百二十四元，則原告依不當得
      利之法律關係，請求被告彰化縣政府或平和國小應自起訴狀繕本送達翌日即九
      十二年十月十七日起至返還土地之日止，按月給付原告三萬五千零五十二元，
      即屬正當，應予准許，逾此範圍之請求，則屬無據，應予駁回。
（三）侵權行為部分：原告依不當得利之法律關係請求被告給付相當於租金之損害，
      既有理由，則其另依侵權行為之法律關係請求，即無再予審酌之必要。
（四）綜上所述，被告並無占有使用系爭土地之權利，其各自本於無權占有關係，對
      原告應負同一返還土地及給付不當得利債務，為不真正連帶債務關係，其中任
      一被告給付時，原告之請求該給付範圍內同獲滿足，另一被告於該給付範圍應
      同免責任。從而，原告依民法第七百十七條規定，本於所有權作用，請求被告
      彰化縣政府拆除如附圖所示系爭五三八之一地號土地上編號(1)部分及系爭五三
      八地號土地上編號(2)部分之建物，暨請求被告將系爭土地全部騰空、遷讓返還
      原告，並依不當得利之法律關係，請求被告彰化縣政府或被告立平和國小應自
      起訴狀送達翌日即九十二年十月十七日起至返還土地之日止，按月給付原告三
      萬五千零五十二元。如被告一人已為給付，另一被告於給付之範圍，同免責任
      ，為有理由，應予准許。逾此部分之請求即屬無據，應予駁回。
（五）兩造分別陳明願供擔保，聲請宣告假執行或免為假執行，就原告勝訴部分，均
      核無不合，爰分別酌定相當之擔保金額宣告之。另原告其餘之訴既經駁回，其
      假執行之聲請，即失所附麗，依併予駁回。
五、訴訟費用負擔之依據：民事訴訟法第七十九條、第八十五條第一項前段。
中　　　華　　　民　　　國　　九十三　　年　　　六　　　月　　　八　　　日
                                    臺灣彰化地方法院民事第二庭
~B法　　　官　羅秀緞
右為正本係照原本作成。
如對本判決上訴須於判決送達後廿日內向本院提出上訴狀。
中　　　華　　　民　　　國　　九十三　　年　　　六　　　月　　十四　　　日
~B法院書記官　邱柏滄
